【裁判字號】    99,訴,1242
【裁判日期】    991029
【裁判案由】    偽證
【裁判全文】
臺灣彰化地方法院刑事判決              99年度訴字第1242號
公  訴  人  臺灣彰化地方法院檢察署檢察官
被      告  甲○○
上列被告因偽證案件，經檢察官提起公訴（99年度偵字第8417號
），本院依簡式審判程序判決如下：
    主  文
甲○○犯偽證罪，累犯，處有期徒刑肆月。
    事  實
一、甲○○前於民國94年間，因施用毒品案件，經本院以94年度
    訴字第444號判決判處有期徒刑10月確定後，於95年2月26日
    縮刑期滿執行完畢。緣彰化縣警察局鹿港分局（下稱鹿港分
    局）於97年4月22日上午9時30分許，持本院核發之搜索票，
    至陳美敏與陳錦珍同住位於彰化縣福興鄉○○路27巷12號之
    住處搜索時，在渠等住處門口，當場查獲甫自外返家之陳錦
    珍持有粉末狀之第一級毒品海洛因12包（陳錦珍當時係在警
    向渠盤問時，一時心虛將該海洛因12包丟棄於地，而為警當
    場查獲，並查扣該海洛因12包。該12包海洛因合計淨重1.84
    公克，空包裝總重4. 69公克，均係陳錦珍為販賣海洛因以
    營利，而於97年4月22日上午8時30分許，向其上游藥頭陳上
    福販入伺機販賣用。陳上福涉犯販賣毒品案件，業經本院以
    98年度訴第620、1718號判決判處有期徒刑18年在案。陳錦
    珍涉犯販賣毒品案件，業經臺灣高等法院臺中分院於99年1
    月6日以98年度訴字第2234號判決判處有期徒刑8年，嗣經確
    定），警乃將陳錦珍逮捕並以陳錦珍涉嫌施用及持有第一級
    毒品海洛因罪嫌，將陳錦珍解送臺灣彰化地方法院檢察署（
    下稱彰化地檢署）接受檢察官偵訊，檢察官訊問後諭令陳錦
    珍交保。陳錦珍交保獲釋後，於97年4月23日在彰化縣鹿港
    鎮洛津公園遇到甲○○，知悉甲○○即將因施用毒品案件入
    監服刑，陳錦珍因確信自己並未施用第一級毒品，尿液中不
    可能驗出毒品成分，遂以在甲○○入監服刑後，將按月寄送
    新台幣（下同）5000元之酬金予甲○○之條件，請求甲○○
    出面為渠頂替及作偽證（即請求甲○○出面向彰化地檢署承
    辦檢察官承認陳錦珍遭查扣之上開12包海洛因係甲○○在公
    園巧遇陳錦珍時，交予陳錦珍保管，且該12包海洛因係以膠
    帶捆成束狀，陳錦珍並不知保管之物為毒品等不實內容，以
    下稱系爭不實陳述內容），甲○○聽聞後，明知陳錦珍遭扣
    案之上開第一級毒品海洛因12包與其無關，並非其交付予陳
    錦珍保管，詎竟意圖使真正持有第一級毒品海洛因之犯罪人
    陳錦珍得以隱避，基於頂替及偽證之單一犯意，於97年4 月
    25日，答應為陳錦珍頂替及於檢察官偵查陳錦珍前述案件時
    ，擔任證人，於案情有重要關係之事項，供前具結，為虛偽
    陳述（即為陳錦珍作偽證）。之後，甲○○與陳錦珍乃於97
    年4月30日，共同前往彰化縣彰化市○○路○段478號「王能
    幸律師事務所」，由陳錦珍委任王能幸律師擔任渠辯護人，
    甲○○則在該事務所內立下含有前開系爭不實陳述內容之不
    實自白書，並於該自白書上請求檢察官傳訊其作證，以還陳
    錦珍清白，之後將該自白書交由不知情之王能幸律師，委由
    不知情之王能幸律師遞送彰化地檢署檢察官，王能幸律師乃
    於97年8月1日，將該自白書連同為陳錦珍辯護所撰寫之刑事
    答辯狀寄送彰化地檢署予承辦檢察官，嗣甲○○復在鹿港分
    局警員於97年8月7日為其製作警詢筆錄時，接續供陳前開系
    爭不實陳述內容，並虛偽供述該海洛因12包係其向綽號「大
    頭」之男子購得（意指該海洛因12包係其所有）後，進而在
    彰化地檢署檢察官97年8月12日提訊其為陳錦珍作證時，就
    本案有重要關係事項，於供前具結，虛偽證述上開海洛因12
    包均為其所有，係其寄放在不知情之陳錦珍處保管之系爭不
    實陳述內容。嗣經警於97年10月7日提訊當時已在臺灣彰化
    監獄服刑之甲○○訊問有關陳錦珍前揭涉犯毒品案件案情時
    ，甲○○慮及其曾向陳錦珍購買過海洛因，並聽聞獄友提及
    陳錦珍涉犯販賣毒品之重罪正為檢警調查中，其因恐自己牽
    涉其中，遂在有偵查權限之機關或個人尚未發覺其上開犯行
    前，主動向警方坦認上開頂替及偽證之犯行而自首，並於97
    年10月7日、99年9月21日彰化地檢署檢察官偵訊時，自白坦
    認上開頂替及偽證之犯行，且嗣並接受裁判。
二、案經臺灣彰化地方法院檢察署檢察官自動簽分檢舉偵查後起
    訴。
    理    由
一、本件被告甲○○所犯係死刑、無期徒刑、最輕本刑為3年以
    上有期徒刑以外之罪，其於準備程序中就被訴事實為有罪之
    陳述，經受命法官告知簡式審判程序之旨，並聽取公訴人及
    被告之意見後，本院合議庭認為適宜由受命法官獨任進行簡
    式審判程序，依刑事訴訟法第273條之1第1項規定，裁定由
    受命法官獨任進行審判程序，合先敘明。
二、上開犯罪事實，業據被告甲○○於警詢、偵訊及本院準備程
    序、審理時均坦承不諱，核與陳錦珍以被告身分於臺灣高等
    法院臺中分院98年度上訴字第2234號審理時之供述大致相符
    ，並有事實欄所述王能幸律師為陳錦珍撰寫之刑事答辯狀暨
    檢附之被告自白書影本（見偵3859號卷第48至53頁）、被告
    97年8月7日警詢筆錄、偵訊筆錄及證人結文（見偵3859 號
    卷第54至56頁、第61至64頁）、被告97年10月7日警詢筆錄
    、偵訊筆錄（見偵3859號卷第81至85頁、第87至90頁）、警
    方查獲陳錦珍之現場及扣案物（即上述第一級毒品海洛因12
    包）照片共7張、本院搜索票、鹿港分局搜索扣押筆錄、扣
    押物品目錄表、法務部調查局97年5月15日調科壹字第09723
    0240 90號濫用藥物實驗室鑑定書（鑑定前述陳錦珍為警查
    扣之粉末狀物品12包，均含有海洛因成分，合計淨重1.84公
    克，空包裝總重4.69公克）、臺灣彰化監獄97年10月21日彰
    監戒字第09 76300038號函及檢附之被告在監執行期間「保
    管金」資料（見同上偵卷第101至106頁）、本院98年度訴第
    620、1 718號判決、臺灣高等法院臺中分院98年度上訴字第
    2234號判決書在卷足憑，堪認被告自白核與事實相符。又依
    被告於陳錦珍涉犯之上開案件中，以證人身分應訊供前具結
    而為如事實欄所載之證述內容觀之，顯係與該案案情有重要
    關係事項，乃其為圖使陳錦珍隱避而免於受刑事訴追而為頂
    替及迴護陳錦珍所為之不實證詞甚明。綜上所陳，本件事證
    明確，被告偽證、頂替之犯行均洵堪認定，應予依法論科。
三、核被告所為，係犯刑法第164條第2項之意圖使犯人隱避而頂
    替罪及同法第168條之偽證罪。被告意圖使真正犯罪人陳錦
    珍隱避而出面頂替，然其客觀上多次行為既均基於相同之犯
    罪目的而接續為之，具有時空因素之緊密關聯性，且在同一
    案件之訴訟程序進行中，所侵害者亦為單一之國家法益，其
    所犯之頂替罪應屬接續犯，應論以單純一罪。被告利用不知
    情之王能幸律師遞送不實自白書與彰化地檢署檢察官以遂行
    其頂替之犯行，為間接正犯。又被告以一行為同時觸犯上開
    2罪名，為想像競合犯，應依刑法第55條規定，從一重之偽
    證罪處斷。起訴書犯罪事實已敘及被告頂替之犯罪事實，然
    證據並所犯法條欄漏未論及被告涉犯頂替罪，容有未恰（本
    件已依想像競合犯從一重僅論以被告偽證罪，且本院已就所
    有犯罪事實訊問被告，給予被告辯解之機會，被告亦坦認犯
    行，應不影響被告訴訟上之攻擊防禦權，附此敘明）。再按
    刑法第172條規定，犯偽證或誣告等罪，於所虛偽陳述或所
    誣告之案件，裁判或懲戒處分確定前自白者，減輕或免除其
    刑，此較諸刑法第62條規定之自首減輕其刑，尤有利於被告
    ，故縱自首偽證或誣告犯行，如同時合於該第172條之要件
    者，仍應適用此法條減免其刑（最高法院88年度台上字第55
    48號判決意旨參照）。是雖被告於陳錦珍所犯案件檢察官尚
    未偵結起訴至法院裁判確定前，即在有偵查權限之機關或個
    人尚未發覺其本件偽證犯行前，主動向警方自白坦認其本件
    偽證犯行而自首（此觀諸上揭卷附被告警詢筆錄及偵訊筆錄
    可明），並於檢察官偵訊時自白其本件犯行，而同時符合自
    首及刑法第172條之規定，仍應僅適用刑法第172條之規定，
    減輕其刑（本院審酌被告所犯情節，認尚不宜免除其刑）。
    又被告前於94年間，因施用毒品案件，經本院以94年度訴字
    第444號判決判處有期徒刑10月確定後，於95年2月26日縮刑
    期滿執行完畢等情，有臺灣高等法院被告前案紀錄表1份在
    卷可憑，其於有期徒刑執行完畢後，5年以內故意再犯本件
    有期徒刑以上之罪，為累犯，應依刑法第47條第1項之規定
    ，加重其刑，並依法先加後減之。爰審酌被告於刑事案件檢
    察官偵查時，本應以證人身分據實陳述，然其卻違背證人據
    實陳述之義務，並頂替犯罪，不僅浪費司法資源，損及國家
    司法權之正確行使，行為實有可議之處，惟念及被告犯後主
    動坦認犯行，尚知悔悟，犯後態度良好等一切情狀，爰量處
    如主文所示之刑。
據上論斷，應依刑事訴訟法第273 條之1 第1 項、第299 條第1
項前段，刑法第164條第2項、第168條、第55條、第172條、第47
條第1項，刑法施行法第1 條之1，判決如主文。
本案經檢察官施教文到庭執行職務。
中    華    民    國    99    年    10    月    29    日
                  刑事第二庭     法  官    吳芙如
以上正本證明與原本無異。
如不服本判決應於收受判決後10日內向本院提出上訴書狀，並應
敘述具體理由；其未敘述上訴理由者，應於上訴期間屆滿後20日
內向本院補提理由書狀( 均須按他造當事人之人數附繕本) 「切
勿逕送上級法院」。
中    華    民    國    99    年    10    月    29    日
                                 書記官  林明俊
中華民國刑法第164條
（藏匿人犯或使之隱避、頂替罪）
藏匿犯人或依法逮捕拘禁之脫逃人或使之隱避者，處 2 年以下
有期徒刑、拘役或 5 百元以下罰金。
意圖犯前項之罪而頂替者，亦同。
中華民國刑法第168條
（偽證罪）
於執行審判職務之公署審判時或於檢察官偵查時，證人、鑑定人
、通譯於案情有重要關係之事項，供前或供後具結，而為虛偽陳
述者，處 7 年以下有期徒刑。

司法院資訊處製作；財團法人民間司法改革基金會備份。
